【裁判字號】    91,訴,1851
【裁判日期】    920528
【裁判案由】    偽造文書等
【裁判全文】
臺灣臺中地方法院刑事判決                        九十一年度訴字第一八五一號
    公  訴  人  臺灣台中地方法院檢察署檢察官
    被      告  戊○○
                丙○○
右列被告因偽造文書等案件，經檢察官提起公訴（九十一年度偵字第一二八六九號）
，本院判決如左：
    主  文
戊○○連續行使偽造公文書，足以生損害於公眾及他人，處有期徒刑壹年參月；扣案
如附表所示之物，均沒收。又意圖為自己不法之所有，而侵占遺失物，處罰金肆仟元
，如易服勞役，以參佰元折算壹日。
丙○○幫助連續行使偽造公文書，足以生損害於公眾及他人，處有期徒刑柒月，緩刑
參年。
    事  實
一、戊○○曾於民國八十三年間犯強盜罪，經臺灣高等法院臺中分院判處有期徒刑七
    年確定入監執行後，於八十七年十二月四日假釋出獄。惟其於假釋期間內，先於
    九十一年四月中旬某日，在台中市○○路上某處ＰＵＢ店內，拾獲丁○○名義之
    國民身分證一張，明知為他人所遺失，而意圖為自己不法之所有，侵占據為己有
    。後於同年五月間某日，在台中巿中華路上，因違規停車為警員甲○○開單舉發
    ，竟因此另行起意利用偽造之「違規停車逕行舉發」單欺瞞不知情之駕駛人，使
    陷於錯誤匯款至戊○○所可掌握之金融帳戶內，以牟取不法利益。戊○○乃於九
    十一年五月二十八日在交通銀行北台中分行附近，委由一家不知情之刻印業者偽
    刻丁○○之印章、「交通警察局第三分隊」之長條戳章及「警員甲○○」之簽名
    章各一枚。並於同日持丁○○之國民身分證至台中巿北屯區○○路○段一三０號
    之交通銀行北台中分行，在空白之開戶申請書上偽造丁○○之署押一枚，在「交
    通銀行存款印鑑卡」內偽造丁○○之署押二枚、蓋用偽造之印章二次，並填載丁○○之基本年籍資料，而不實製作丁○○名義之開戶申請書一件，持向該行行員
    申請開戶，取得戶名為丁○○、活期儲蓄存款帳號二九七０－八號之帳戶存摺及
    金融卡使用，足生損害於丁○○及該銀行對於內部帳戶管理之正確性。再於九十
    一年六月初至台北縣某處，委由一位真實姓名年籍不詳、諧音「唐杰峰」之不知
    情成年男子偽製「違規停車逕行舉發」單三十二本，每本一百張，而在其中記載
    違規人應將罰鍰新台幣（下同）三百元匯至上開帳戶內。其後戊○○即自九十一
    年六月六日晚間十二時許起，連續三、四天於深夜至凌晨之間，在台中市○○○
    路、北平路、新光三越百貨公司周邊及台中縣豐原市○○○路、新生北路等路段
    ，於所偽製之「違規停車逕行舉發」單內之「舉發單位」、「舉發人」等欄位分
    別蓋用上述偽刻之「交通警察局第三分隊」之長條戳章及「警員甲○○」之簽名
    章，填載違規時間、違規地點及違規車號，而偽造上述單位所開立之舉發單後，
    夾放在路邊不特定之車輛上，至少使張淑珠、乙○○、洪純正、童秀貞、陳志宏
    等人陷於錯誤，依該舉發單上所載，分別匯款三百元至上開帳戶，足以生損害於
    該機關及甲○○。而丙○○於九十一年五月間即在台中巿西屯區○○路三十號三
    樓五八室之住處經戊○○告知上開犯罪計畫，竟基於幫助戊○○易於實施該犯罪
    計畫之犯意，密集地接續於九十一年六月初為戊○○保管上開帳戶之存摺、金融
    卡，於九十一年六月十日為戊○○至台中巿文心路上某處ＡＴＭ提款機以該張金
    融卡查詢帳戶內之餘額。嗣於九十一年六月十一日晚間，戊○○在電視新聞看到
    假罰單真詐財之報導，見事跡敗露，即於當晚趨車至台中縣潭子鄉加工區附近，
    將上述交通銀行北台中分行帳戶之存摺一本、金融卡一張、丁○○之國民身分證
    一件、開戶印章一枚，「交通警察局第三分隊」之長條戳章、「警員甲○○」之
    簽名章各一枚，及所餘偽製之「違規停車逕行舉發」單，悉數丟棄而滅失。警方
    則於九十一年七月一日十二時三十分許，持搜索票在台中縣后里鄉○○村○村路
    六一巷一弄五號戊○○之住處，扣得其前往交通銀行北台中分行開戶時經監視器
    所錄得當天穿著之花格子襯衫一件及其所有供偽製「違規停車逕行舉發」單所擬
    印製內容之草稿筆記本一本；繼之於同日十二時五十分許在台中巿西屯區○○路
    三十號三樓五八室，扣得丙○○操作上述ＡＴＭ提款機時所著之藍底休閒上衣一
    件；再循線查獲戊○○所有三張供上開犯罪所用之「違規停車逕行舉發」單，始
    查悉上情。
二、案經台中縣警察局移送臺灣台中地方法院檢察署檢察官偵查起訴。
    理  由
一、被告等經本院訊問後，戊○○自白前開犯行；丙○○則供承於九十一年五月間即
    在櫻花路之住處經戊○○告訴他前開犯罪計畫，也有為戊○○保管該帳戶之存摺
    、提款卡，及替戊○○出面查詢該帳戶內餘額，但矢口否認前揭犯行，辯稱他所
    以為戊○○保管存摺、提款卡純因戊○○遺忘在他住處，且因戊○○表示將以該
    帳戶之款項清償欠他的債務，才代為查詢，並無幫助戊○○易於實現其犯罪計畫
    之意云云。經查：
    (一)關於被告戊○○部分之犯行，因戊○○自白，且經本院審核卷內：1.被害人丁○○、甲○○、張淑珠、乙○○、洪純正、童秀貞、陳志宏等人警訊時之陳述
      ，2.戊○○於九十一年五月二十八日至交通銀行北台中分行冒丁○○之名義開
      戶，經該銀行內監視錄影器所拍攝畫面之照片二張（見偵查卷第三六頁）、開
      戶申請書與存款印鑑卡各一份（見偵查卷第四三頁）及扣案戊○○當天所著之
      花格子襯衫一件，3.本院搜索票影本、台中縣警察局搜索扣押筆錄及扣押物品
      目錄表、扣案供偽製「違規停車逕行舉發」單所擬印製內容之草稿筆記本一本
      ，4.戊○○所有三張供上開犯罪所用之「違規停車逕行舉發」單（見偵查卷第
      三三、七三頁）等證據方法後，認其自白確與事實相符，也可採為證據，因此
      認定戊○○之前開犯行。
    (二)被告丙○○僅有幫助戊○○易於實施其犯罪計畫之行為而已，理由如左：
      1.被告戊○○早於九十一年五月間某日即在台中巿西屯區○○路三十號三樓五
        八室告訴丙○○前開犯罪計畫，其後丙○○於九十一年六月初為戊○○保管
        該帳戶之存摺、金融卡，同年月十日並至台中巿文心路上某處ＡＴＭ提款機
        ，以該張金融卡代戊○○查詢帳戶內之餘額等情節，業據其二人於檢察官偵
        訊及本院審理時分別敘明在卷（見偵查卷第六二頁及本院九十二年三月二十
        日審判筆錄），互核相符；並有丙○○操作上述ＡＴＭ提款機時經監視錄影
        器攝下之畫面照片二張（見偵查卷第三七頁）及其當時所著之藍底休閒上衣
        一件經扣案可佐證屬實。
      2.被告戊○○雖於警訊時供述他曾委託丙○○代刻「交通警察局第三分隊」之
        長條戳章及「警員甲○○」之簽名章（見偵查卷第十九頁背面、第二一頁背
        面倒數第一行－第二二頁正面第二行），惟於檢察官偵訊時即已改稱他雖有
        委託丙○○代刻，但丙○○並無幫他代刻（見偵查卷第六二頁正面倒數二行
        ），並於本院審理供述：他於警訊時也是表示先託丙○○代刻而為其拒絕，
        但警方不予採信（見本院九十二年三月二十日審判筆錄）；丙○○則始終否
        認曾為戊○○代刻上述印章（見偵查卷第二四頁背面、第二七頁及本院審判
        筆錄）。是公訴人僅以戊○○於警訊時不利丙○○之供述，即認定丙○○有
        於九十一年六月初間委請不知情之刻印店偽刻上開印章之行為，雖非無據；
        但除戊○○上開警訊時之供述外，尚乏其他證據可認屬實，其後戊○○於檢
        察官偵訊及本院審理時又一再否認此部分之供述，削弱其警訊供述之證明力
        ，即不足嚴格證明丙○○確有受戊○○之託而代刻印章之行為。
      3.再者，被告戊○○於警、偵訊時雖坦承自九十一年六月六日晚間起在外偽開
        「違規停車逕行舉發」單，但並無言及丙○○也有參與此部分犯行（見偵查
        卷第二二頁正面第九－十三行、六一－六三頁），於本院審理時更供稱丙○○未與他共犯；丙○○則從無供述與戊○○共同在外偽開舉發單。故公訴意
        旨另稱被告丙○○有自九十一年六月六日晚間起與戊○○在外共同偽開「違
        規停車逕行舉發」單之行為，亦乏可以嚴格證明之證據。
      4.換言之，被告丙○○應僅有於九十一年六月初為戊○○保管該帳戶之存摺、
        金融卡，及於同年月十日至台中巿文心路上某處ＡＴＭ提款機，以該張金融
        卡代戊○○查詢帳戶內餘額之行為而已，別無其他直接參與戊○○犯罪計畫
        之事實；但丙○○所為，在心理上及實質上的確有助於戊○○實現其行使偽
        造之公文書以詐欺取財之犯罪計畫。而丙○○事先即已知悉戊○○之犯罪計
        畫，業見前述。本院因認其後來為戊○○保管該帳戶之存摺、提款卡，及代
        為查詢該帳戶內之餘額時，主觀上均具有幫助之犯意無誤。
    (三)綜合前述，本件事證明確，被告等前開犯行，均足可認定；丙○○前開否認犯
      行之辯解，不足採信。
二、核被告戊○○所為，係犯刑法第三百三十七條之侵占遺失物罪、第二百十六條行
    使第二百十條之偽造私文書罪，第二百十六條行使第二百十一條之偽造公文書罪
    及第三百三十九條第一項之詐欺取財罪。被告丙○○所為，則係犯上述行使偽造
    私文書、行使偽造公文書及詐欺取財等罪之幫助犯；公訴人認被告丙○○與戊○○為共同正犯，尚有未洽，理由已見前述（公訴人並認被告丙○○亦犯有刑法第
    三百三十七條之侵占遺失物罪，惟參見起訴書所載，被告戊○○早於九十一年四
    月中旬即已完成侵占之行為，丙○○殊無可能於後來同年之五月間與之共犯，此
    部分顯係誤載）。且：
    (一)被告戊○○偽刻丁○○之印章，再偽造其署押、蓋用偽造印章而偽造其開戶申
      請書，進而行使偽造之開戶申請書以設戶等行為中；其偽造印章、署押為偽造
      私文書之部分行為，不另論罪，偽造私文書而後行使，偽造之低度行為應為行
      使之高度行為所吸收，亦不另論罪。
    (二)被告戊○○偽刻「交通警察局第三分隊」之長條戳章、「警員甲○○」之簽名
      章各一枚，以偽造「違規停車逕行舉發」單夾放在各被害人車輛上之行為；其
      偽造印章乃偽造公文書之階段行為，不另論罪，偽造公文書後持以行使，偽造
      之低度行為應為行使之高度行為所吸收，亦不另論罪。
    (三)被告戊○○使不知情之第三者代為偽造丁○○、「交通警察局第三分隊」及「
      警員甲○○」等印章，另使諧音「唐杰峰」之成年男子偽製「違規停車逕行舉
      發」單，均構成間接正犯。
    (四)被告戊○○先後多次行使偽造之公文書，而詐欺取財等犯行，時間緊接，所犯
      構成要件相同，顯係基於概括之犯意反覆為之，為連續犯，依刑法第五十六條
      ，就所犯之行使偽造公文書及詐欺取財罪，應均以一罪論，並各加重其刑。
    (五)被告戊○○所犯行使偽造私文書、連續行使偽造公文書、連續詐欺取財罪等三
      罪間，具有方法、目的之牽連關係，為牽連犯，依刑法第五十五條，應從一重
      依連續行使偽造公文書罪處斷。
    (六)被告丙○○基於幫助戊○○易於實現其犯罪計畫之同一目的，密集接續地先為
      被告戊○○保管存摺、金融卡，再為其查詢帳戶餘額，構成接續犯之實質上一
      罪，應依連續行使偽造公文書罪之幫助犯處斷，並按刑法第三十條第二項之規
      定，減輕其刑。
    (七)至被告戊○○所犯連續行使偽造公文書及侵占遺失物等二罪間，犯意各別，行
      為互殊，應分論併罰。
    (八)被告戊○○不將才智用於正途，反而費盡思量籌畫前開犯罪，不僅心態偏差，
      且相當擾亂社會秩序，危害非微；被告丙○○明知友人之犯罪計畫，不予勸返
      ，還施力助長其沈淪，均值非難。再考量其等犯罪之動機、目的、手段、所得
      及犯後態度等一切情狀後，分別量處如主文所示之刑，並就被告戊○○所犯侵
      占遺失物部分諭知易服勞役之折算標準。惟被告丙○○未曾受有期徒刑以上刑
      之宣告，此有臺灣台中地方法院檢察署刑案資料查註紀錄表、臺灣高等法院被
      告全國前案紀錄表各一份在卷可按，本性不惡，實際上對於被告戊○○犯罪之
      幫助也相當有限，經歷本案之審判後，應能增長其見聞，利於日後辨明是非，
      乃併宣告緩刑三年，以啟自新。
    (九)扣案之草稿筆記本一本、「違規停車逕行舉發」單三張（見偵查卷第三三、七
      三頁）乃被告戊○○所有供本件犯罪所用之物，均依刑法第三十八條第一項第
      二款宣告沒收（上述三張「違規停車逕行舉發」單因已諭知沒收，故各單內被
      告蓋用偽造之「交通警察局第三分隊」長條戳章、「警員甲○○」簽名章所偽
      造之印文，均不另諭知沒收）。另被告戊○○在交通銀行北台中分行空白之開
      戶申請書上所偽造丁○○之署押一枚及在「交通銀行存款印鑑卡」內所偽造丁○○之署押、印文各二枚，應依刑法第二百十九條予以沒收。此外，由於被告
      戊○○於九十一年六月十一日晚間，在台中縣潭子鄉加工區附近，將前開交通
      銀行北台中分行帳戶之存摺一本、金融卡一張、丁○○之開戶印章、「交通警
      察局第三分隊」之長條戳章、「警員甲○○」之簽名章各一枚，及所餘偽製之
      「違規停車逕行舉發」單，悉數丟棄而滅失；此等物品即不再諭知沒收。
    (十)末按所謂幫助犯係指就他人之犯罪加以助力，使其易於實施之積極的或消極的
      行為而言。其犯罪態樣與實施犯罪之正犯有異，其所處罰者，乃其提供助力之
      行為本身，而非正犯實施犯罪之行為。因此幫助犯不適用責任共同之原則，對
      正犯所有供犯罪所用或因犯罪所得之物，勿庸併為沒收之宣告（以上參酌最高
      法院八十八年度台上字第六二三四號裁判意旨），故關於被告丙○○部分，即
      不併為沒收之宣告。
據上論斷，應依刑事訴訟法第二百九十九條第一項前段，刑法第五十六條、第二百十
六條、第二百十條、第二百十一條、第三百三十九條第一項、第三百三十七條、第五
十五條、第三十條第二項、第四十二條第二項、第三十八條第一項第二款、第二百十
九條、第七十四條第一款，罰金罰鍰提高標準條例第一條前段、第二條，判決如主文
。
中      華      民      國      九十二    年    五      月    二十八    日
                            法  官  莊  深  淵
右正本證明與原本無異。
如不服本判決，應於送達後十日內向本院提出上訴狀（須附繕本），上訴於台灣高等
法院台中分院。
                                        書記官
中      華      民      國      九十二    年    五      月    二十八    日
附錄論罪科刑法條
刑法第三百三十七條：
意圖為自己或第三人不法之所有，而侵占遺失物、漂流物或其他離本人所持有之物者
，處五百元以下罰金。
刑法第二百十條：
偽造、變造私文書，足以生損害於公眾或他人者，處五年以下有期徒刑。
刑法第二百十一條：
偽造、變造公文書，足以生損害於公眾或他人者，處一年以上七年以下有期徒刑。
刑法第二百十六條：
行使第二百十條至第二百十五條之文書者，依偽造、變造文書或登載不實事項或使登
載不實事項之規定處斷。
刑法第三百三十九條第一項：
意圖為自己或第三人不法之所有，以詐術使人將本人或第三人之物交付者，處五年以
下有期徒刑、拘役或科或併科一千元以下罰金。
附表：
┌──┬─────────────┬───┬──────────────┐
│編號│    沒收物名稱            │數量  │    備      註              │
├──┼─────────────┼───┼──────────────┤
│一  │    草稿筆記本            │一本  │                            │
├──┼─────────────┼───┼──────────────┤
│二  │違規停車逕行舉發單        │三張  │（見偵查卷第三三、七三頁）  │
├──┼─────────────┼───┼──────────────┤
│三  │交通銀行北台中分行開戶申請│一枚  │（見偵查卷第四三頁）        │
│    │書內丁○○之署押          │      │                            │
├──┼─────────────┼───┼──────────────┤
│四  │交通銀行存款印鑑卡內丁○○│各二枚│（見偵查卷第四三頁）        │
│    │之署押、印文              │      │                            │
└──┴─────────────┴───┴──────────────┘


司法院資訊處製作；財團法人民間司法改革基金會備份。
